【裁判字號】    94,訴,4182
【裁判日期】    950119
【裁判案由】    確認主任委員關係不存在
【裁判全文】
臺灣臺北地方法院民事判決              94年度訴字第4182號
原      告    乙○○
訴訟代理人    薛銘鴻律師
              林麗芬律師
被      告    國泰仁愛大廈仁區管理委員會
兼法定代理人  甲○○
訴訟代理人    林雯澤律師
              屠啟文律師
上列當事人間確認主任委員關係不存在事件，本院於民國94年12
月5日言詞辯論終結，判決如下：
    主  文
原告之訴駁回。
訴訟費用由原告負擔。
    事實及理由
甲、程序方面：
一、按管理委員會有當事人能力，公寓大廈管理條例第38條定有
    明文。查被告國泰仁愛大廈仁區管理委員會成立管理組織報
    備案，業經台北市政府審核符合規定，同意備查，並領有府
    寓字第01-100號公寓大廈管理組織報備證明1紙，有台北市
    政府民國87年10月22日府工建字第8707493900號函附卷可稽
    （見本院卷第29頁）。又查，被告國泰仁愛大廈仁區管理委
    員會有以其名義執行事務之事實，亦有被告國泰仁愛大廈仁
    區管理委員會於90年10月19日以國泰仁字第003號函文台
    北市政府（見本院卷第97-98頁）及台北市政府工務局建築
    管理處於91年7月12日行文予被告國泰仁愛大廈仁區管理委
    員會函（見本院卷第99-100頁）在卷足證，雖被告國泰仁愛
    大廈仁區管理委員會於90年3月6日區分所有權人第1次會議
    決議將其清潔、管理費處理事宜仍委請訴外人國泰仁愛社區
    管理委員會統一辦理，有會議紀錄一份在卷可考（本院卷第
    73頁），惟不影響被告國泰仁愛大廈仁區管理委員會以自己
    名義對內、對外行使權利、履行義務之能力，是本件被告國
    泰仁愛大廈仁區管理委員會有當事人能力，合先陳明。
二、又按訴狀送達後，原告不得將原訴變更或追加他訴，但請求
    之基礎事實同一者，不在此限，民事訴訟法第255條第1項第
    2款亦有明文。本件原告原訴之聲明請求確認被告甲○○與
    被告國泰仁愛大廈仁區管理委員會間之管理委員會主任委員
    委任關係於91年8月起即不存在，於訴訟進行中，將訴之聲
    明更正為確認被告甲○○與被告國泰仁愛大廈仁區管理委員
    會間之管理委員會主任委員委任關係於91年3月7日起即不存
    在，核其變更前後之訴之聲明請求之基礎事實同一，與上揭
    規定核無不符，應予准許。
乙、實體方面：
一、原告起訴主張略以：訴外人即被告國泰仁愛大廈仁區管理委
    員會第1屆主任委員黃雪貞任90年3月6日國泰仁愛大廈仁區
    區分所有權人第1次會議召集人，未依92年12月31日修正前
    之公寓大廈管理條例第25條及該條例施行細則第8條第1項之
    規定，為書面推選、公告，依法不生效力，是90年3月6日之
    改選主任委員甲○○乙節，仍係由無召集權人所為召集之會
    議，該會議所為之決議，當然無效，從而被告國泰仁愛大廈
    仁區管理委員會與被告甲○○間之委任關係應不存在。又依
    90年3月6日之國泰仁愛大廈仁區大樓規約第7條規定：「一
    、主任委員由管理委員互選之，為期1年，連選得連任。二
    、委員之任期，自每年3月7日起至次年3月6日止，為期1年
    ，連選得連任」，被告甲○○於91年3月6日被推選為主任委
    員，其任期應於91年3月6日屆滿，詎迄今未為任何改選，依
    內政部台內營字第0910084814號函，應先選任管理負責人，
    並未選任。復未以區分所有權人互推之召集人或申請指定臨
    時召集人為管理負責人，從而被告國泰仁愛大廈仁區管理委
    員會至遲於91年3月7日以後無從對內執行公寓大廈管理事務
    ，對外代表區分所有權人團體，非意思表示決定機關，其與
    被告即主任委員甲○○之委任關係至遲於91年3月7日起即不
    存在。綜上，被告國泰仁愛大廈仁區管理委員會及主任委員
    甲○○任期屆滿未改選，並以渠等名義對外行文迄今，則管
    理委員會與主任委員間之委任關係是否存在，將使管理委員
    會與住戶間法律關係陷於不確定，足以影響住戶權益，身為
    住戶之原告自有確認判決之法律上利益等語。並聲明請求確
    認被告甲○○與被告國泰仁愛大廈仁區管理委員會間之管理
    委員會主任委員委任關係於91年3月7日起即不存在。
二、被告則以：按公寓大廈管理條例第25條第3項後段及該條例
    施行細則第8條第1項之適用，係以「公寓大廈無管理負責人
    或管理委員會，或無區分所有權人擔任管理負責人、主任委
    員或管理委員時」為前提，如公寓大廈已設有主任委員時，
    該主任委員即當然為區分所有權人會議之召集人，無須藉由
    各區分所有權人相互推舉之方式選任，是被告國泰仁愛大廈
    仁區管理委員會於90年3月6日舉行之仁區區分所有權人第1
    次會議，既係由管理委員會第1屆主任委員黃雪貞召集，依
    公寓大廈管理條例第25條第3項之規定，即無「由區分所有
    權人互推1人為召集人」之必要，亦無有該條例施行細則第
    8條第1項「區分所有權人2人以上之書面推選，經公告10日
    後生效」規定適用之餘地，從而，被告甲○○既於該會議中
    ，經出席區分所有權人合法選任為下1屆主任委員，其與被
    告國泰仁愛大廈仁區管理委員會間委任關係確為存在。又被
    告甲○○於90年3月6日獲選擔任被告國泰仁愛大廈仁區管理
    委員會任委員，其任期本應於91年3月6日屆滿，惟於其後歷
    次任期屆滿前，迭經仁區區分所有權人推舉續任，其始續任
    主任委員迄今，是原告如認被告甲○○受仁區區分所有權人
    推舉出任被告國泰仁愛大廈仁區管理委員會之主任委員係不
    合法，應循「撤銷區分所有權人決議」之方式救濟，始為適
    法，故原告之請求要屬無據等語，資為抗辯。並聲明：原告
    之訴駁回。
三、得心證之理由：
  (一)按「區分所有權人會議之決議，除本條例或規約另有規定外
    ，應有區分所有權人過半數及其區分所有權比例合計過半數
    之出席，以出席人數過半數及其區分所有權比例占出席人數
    區分所有權合計過半數之同意行之。」，公寓大廈管理條例
    第29條第1項固定有明文。惟對於區分所有權人會議之召集
    程序或決議方法、決議內容，違反上開條例規定之法律效果
    ，則未有明文規定。按公寓大廈之區分所有權人會議乃全體
    區分所有權人組成之最高意思機關，主要係為區分所有建物
    內各區分所有權人之利害關係事項所召開，其決議係屬多數
    區分所有權人意思表示一致之行為而發生一定私法上之效力
    ，其性質與民法社團總會相同，法理上自得援用民法有關社
    團總會決議之相關規定，而類推適用民法第56條之規定（最
    高法院92年度台上字第9號判決意旨參照）。依民法第56條
    第1項「總會之召集程序或決議方法，違反法令或章程時，
    社員得於決議後三個月內請求法院撤銷其決議，但出席社員
    對召集程序或決議方法，未當場表示異議者，不在此限。」
    。
  (二)經查，訴外人黃雪貞為被告國泰仁愛大廈仁區管理委員會之
    第1屆主任委員，為兩造所不爭執，由其擔任90年3月6日國
    泰仁愛大廈仁區區分所有權人第1次會議召集人，依公寓大
    廈管理條例第25條第3項之規定，即無「由區分所有權人互
    推1人為召集人」之必要，亦無有該條例施行細則第8條第1
    項「區分所有權人2人以上之書面推選，經公告10日後生效
    」規定適用之餘地，從而，被告甲○○既於該會議中，經出
    席區分所有權人合法選任為下1屆主任委員，此有台北市政
    府工務局建築管管理處94年10月7日函檢送被告國泰仁愛大
    廈仁區管理委員會報備資料影本乙卷（見本院卷第28-89頁
    ）在卷可稽，應認被告常台森與被告國泰仁愛大廈仁區管理
    委員會間委任關係存在。是原告所為90年3月6日之改選主任
    委員甲○○，仍係由無召集權人所為召集之會議，該會議所
    為之決議，當然無效，從而被告國泰仁愛大廈仁區管理委員
    會與被告甲○○間之委任關係應不存在之主張，顯屬無據。
  (三)又查，被告甲○○於90年3月6日獲選為被告國泰仁愛大廈仁
    區管理委員會主任委員乙職，其任期本應於91年3月6日屆滿
    ，惟於此後歷次任期屆滿前，被告甲○○迭經國泰仁愛大廈
    仁區之區分所有權人口頭推舉續任被告國泰仁愛大廈仁區管
    理委員會之主任委員，此有選任證明書在卷可稽（見本院卷
    第104頁），上開選任證明書雖僅係仁一區部分區分所權人
    所出具，不含仁二區之區分所有權人，惟由此尚可得知被告
    國泰仁愛大廈仁區管理委員會之區分所有權人，自被告甲○
    ○之主任委員任期於91年3月6日屆滿後，每年均以口頭互推
    之方式，推選被告甲○○為被告國泰仁愛大廈仁區管理委員
    會之管理負責人，依國泰仁愛大廈仁區大樓規約第7條第1款
    ：「主任委員由管理委員互選之，為期1年，連選得連任。
    」之約定，被告甲○○於91年3月6日任期屆滿後，推選續任
    被告國泰仁愛大廈仁區管理委員會主任委員乙職，應屬適法
    。雖現行公寓大廈管理條例於92年12月31日修正施行，其中
    第29條第3項已將主任委員之任期，明定為若依區分所有權
    人會議或規約之規定，任期1至2年，連選僅得連任1次，因
    被告國泰仁愛大廈仁區管理委員會之規約與上開條例牴觸，
    以法律位階較高之公寓大廈管理條例第29條第3項之規定為
    準，是自該條例於92年12月31日修正施行後起，被告國泰仁
    愛大廈仁區管理委員會之主任委員之任期應為1年，連選得
    連任1次，是被告甲○○於93年3月6日任期屆滿後，再由國
    泰仁愛仁區之區分所有權人口頭推舉續任被告國泰仁愛大廈
    仁區管理委員會之主任委員，其自應適用上開新法之規定，
    於94年3月6日任期屆滿後，得再連任1次，其任期應至95年3
    月6日屆滿，原告如認被告甲○○受國泰仁愛大廈仁區之區
    分所有權人口頭推舉出任被告國泰仁愛大廈仁區管理委員會
    之主任委員係不合法，自應循「撤銷區分所有權人會議方式
    救濟，始為適法」。原告於被告甲○○先後於91年3月6日、
    92年3月6日、93年3月6日、94年3月6日由國泰仁愛大廈仁區
    分所有權人口頭推舉出任被告國泰仁愛大廈仁區管理委員會
    之主任委員，均未依民法第56條第1項之規定，於上開期日
    後3個月內請求法院撤銷上揭決議，於上揭決議經法院撤銷
    前，被告甲○○仍為被告國泰仁愛大廈仁區管理委員會之主
    任委員。
四、綜上所述，在被告甲○○被選任為被告國泰仁愛大廈仁區管
    理委員會之主任委員之區分所有權人決議經法院撤銷前，被
    告甲○○仍為被告國泰仁愛大廈仁區管理委員會之主任委員
    ，原告提起本件訴訟請求確認被告甲○○與被告國泰仁愛大
    廈仁區管理委員會間之管理委員會主任委員委任關係於91年
    3月7日起即不存在，為無理由，應予駁回。
五、因本案事證已臻明確，兩造其餘主張陳述及所提之證據，均
    毋庸再予審酌，附此敘明。
六、結論：原告之訴為無理由，依民事訴訟法第78條判決如主文
    。
中    華    民    國    95    年     1    月    19    日
                  民事第三庭    法  官  曾啟謀
以上正本係照原本作成
如對本判決上訴，須於判決送達後20日內向本院提出上訴狀
中    華    民    國    95    年     1    月    19    日
                                書記官  王月伶


司法院資訊處製作；財團法人民間司法改革基金會備份。
